【裁判字號】    94,重訴,6
【裁判日期】    950505
【裁判案由】    殺人
【裁判全文】
臺灣新竹地方法院刑事判決
公  訴  人  臺灣新竹地方法院檢察署檢察官
被      告  丁○○
選任辯護人  徐國楨律師
被      告  己○○
選任辯護人  魏早炳律師
            陳恩民律師
            魏翠亭律師
上列被告等因殺人案件，經檢察官提起公訴（94年度偵字第1652
、2014號），本院判決如下︰
    主  文
丁○○共同殺人，處有期徒刑拾伍年，褫奪公權拾年。
己○○共同殺人，處有期徒刑玖年，褫奪公權陸年。
扣案之木製棒球棒柒支，均沒收。
    事  實
一、丁○○、己○○（綽號「小阿賢」）、丙○○（綽號「阿華
    」，業經臺灣新竹地方法院檢察署檢察官以94年度偵字第43
    34號為不起訴處分）、姓名年籍不詳綽號「阿明」之成年男
    子（當時持0000000000號行動電話使用，另由警追查中）、
    辛○○及戊○○共6人，於民國94年4月8日凌晨0時許起，在
    新竹市○○路487號3樓之君悅KTV酒店V1包廂（下稱V1包廂
    ）內飲酒，而謝明良（綽號「小良」）、庚○○、乙○○（
    綽號「麒麟」、「牙刷」）、丑○○（綽號「阿志」）、壬○○（綽號「阿華」）及子○○（綽號「貴明」）等6人則
    約於同日凌晨3時許起，在同上酒店V13包廂（下稱V13包廂
    ）內飲酒。嗣丁○○、己○○及辛○○酒罷先行離去，迨於
    同日凌晨4時許，綽號「阿明」及戊○○正排隊等待上廁所
    ，此時謝明良與庚○○則相偕走出V13包廂亦欲上廁所，然
    謝明良不顧「阿明」排隊於其前正待上廁所，卻插隊直接進
    入廁所，導致「阿明」不悅，予以指責，謝明良隨即動手毆
    打「阿明」，雙方為此正欲打架之際，其他位於V13包廂之
    人及丙○○即出面將2人拉開，其間丙○○發現V13包廂之乙○○係其舊識，雙方因此勸和，衝突結束後，謝明良、庚○○、乙○○、丑○○、壬○○及子○○繼續留在V13包廂內
    飲酒，而「阿明」、丙○○及戊○○則一同走至該酒店樓下
    ，惟「阿明」仍因上揭衝突氣憤不平，即囑丙○○找乙○○
    交涉，尋求謝明良向其道歉，丙○○便前往V13包廂找乙○○，乙○○則帶同丙○○至隔壁包廂談話，此時「阿明」另
    以電話聯絡丁○○、己○○及其他4、5名姓名年籍不詳之成
    年男子到該酒店樓下，告知其遭謝明良毆打要找謝明良道歉
    之事，丁○○旋駕駛車牌號碼LT－4012號自小客車搭載己○○及辛○○返回上開酒店樓下，並由「阿明」及其不詳姓名
    之小弟發給每人1支木製棒球棒，惟辛○○及戊○○並未拿
    取木製棒球棒，而丁○○、己○○、「阿明」及其他4、5
    名姓名年籍不詳之成年男子即分持木製棒球棒上樓至V13包
    廂外之走道上，迨謝明良走出V13包廂時，見丁○○、己○○、「阿明」及其他4、5名姓名年籍不詳之成年男子手持木
    製棒球棒出現於走道上，旋出言辱罵丁○○、己○○、「阿
    明」等人，並表示其係「三光幫」之人，復出手毆打己○○
    ，此時丁○○、己○○、「阿明」及其他姓名年籍不詳成年
    男子4、5人，在客觀上均明知以木製棒球棒擊打人之頭部有
    致人顱內受傷死亡之可能，而謝明良頭部並無任何保護，亦
    可預見手中所持之棒球棒（均為長81公分、重量約800至900
    公克）毆擊謝明良之頭部，有致謝明良死亡之可能，猶基於
    即使謝明良發生死亡之結果，亦無違背其本意之殺人故意之
    犯意聯絡及行為分擔，仍推由丁○○、己○○分持木製棒球
    棒下手猛擊謝明良之頭部，其中己○○係持木製棒球棒由右
    上方往左下方擊打謝明良之頭頂中央及兩眼中間各1下，而
    丁○○則持木製棒球棒將謝明良打倒於地後，仍繼續擊打謝
    明良，謝明良因此顱內受傷，伴有開放性顱內傷口與意識喪
    失，並顱骨及顏面骨骨折，經送往國軍新竹醫院轉長庚紀念
    醫院林口分院急救，惟仍於同日上午11時50分許不治死亡。
二、另警於同日清晨4時40分許接獲通報，得知上開酒店內有人
    滋事，迅即前往處理，適逢丁○○及己○○等多人手持木製
    棒球棒自上開酒店1樓衝出，並由丁○○駕駛車牌號碼LT －
    4012號自小客車，搭載己○○、辛○○及另3名姓名年籍不
    詳成年男子逃離現場，員警立即隨後一路追捕，而於同日清
    晨5時20分許，追緝至新竹縣湖口鄉○○路29號仁慈醫院前
    將丁○○所駕駛之上開車輛攔下，當場查獲丁○○，惟其餘
    5名男子則趁隙逃逸，員警復於該車車內扣得木製棒球棒7支
    。己○○則於94年4月13日下午6時30分許，在犯罪尚未被有
    偵查犯罪職權之公務員發覺前，主動前往新竹市警察局第一
    分局樹林頭派出所向警員自首犯罪，並陳述案發經過，而接
    受裁判。
三、案經寅○○、卯○○○告訴及新竹市警察局第一分局報請臺
    灣新竹地方法院檢察署檢察官相驗後偵查起訴。
    理  由
壹、程序事項
    按被告以外之人於審判外之言詞或書面陳述，除法律有規定
    者外，不得作為證據，刑事訴訟法第159條第1項固定有明文
    。惟被告以外之人於審判外之陳述，雖不符同法第159條之1
    至之4 之規定，而經當事人於審判程序同意作為證據，法院
    審酌該言詞陳述或書面陳述作成時之情況，認為適當者，亦
    得為證據。又當事人、代理人或辯護人於法院調查證據時，
    知有第159條第1項不得為證據之情形，而未於言詞辯論終結
    前聲明異議者，視為有前項之同意，同法第159條之5亦定有
    明文。查本案證人即同案被告丙○○、證人丑○○於偵查中
    之指述，為審判外之陳述而屬傳聞證據，暨其他相關具傳聞
    性質之證據資料，公訴人及被告於本院準備程序及審判程序
    中對於前述證人於偵查中之指述暨其他相關具傳聞性質之證
    據資料之證據能力，均未表示意見，且迄於言詞辯論終結前
    亦未聲明異議。本院審酌渠等陳述及證據資料作成時之情況
    ，核無違法取證或其他瑕疵，認為以之作為證據為適當，上
    開證人於審判外之陳述及相關證據資料，自得做為證據，先
    予敘明。
貳、實體事項
一、訊據被告丁○○矢口否認有何殺人犯行，辯以：我沒有拿棍
    棒打被害人云云，辯護亦以被告丁○○就殺人部分與其他被
    告並沒有犯意聯絡；
二、上揭事實，業據被告己○○於警詢、偵查及本院審理時，均
    坦承有於上揭時、地持木製棒球棒朝被害人謝明良揮擊之情
    不諱，惟否認有何殺人之故意，辯稱：當時情形很混亂，被
    害人謝明良出包廂後有講髒話，他用手揮，揮到我，後面的
    人就往前衝，棍棒拿起來就開始打，我有還擊，拿著球棒由
    上往下打，但是不知道落到謝明良身體的哪個部位，沒有想
    到把人打死，並無殺人故意云云；被告之辯護人辯護意旨另
    以：被告己○○之行為，沒有任何一個證人說當場有任何一
    個人說要給被害人死，也沒有人說被告他們動手是要給被害
    人死的意思，所以本件沒有殺人的意思是可以確定。另本件
    有無殺人意思從打擊次數、部位觀之，可審酌被告等人與被
    害人等在走道碰面是偶然，碰頭當然就打起來，不是說一上
    樓去就要打，他們本來的意思是要去談道歉之事，狹路相逢
    就打起來。另從警方照片可以想像，小小走道就已經碰面，
    所以用球棒打不可能橫掃，等於一衝上來就打起來，並沒有
    要對準頭部打。而被告己○○素行良好，學校成績優良，僅
    是因為共同被告丁○○打電話要他參加應酬，碰到這個事情
    ，己○○是一個年輕人，對於輕重無法拿捏，當時並沒有說
    打死被害人沒有關係的意思，從被告方面、對方證人都有說
    對方倒地他們就跑掉，所以打下去的結果是出他意料之外，
    故而沒有殺人意思，由上可知，被告己○○沒有要致被害人
    謝明良於死的意思，也沒有未必故意，充其量僅構成傷害致
    死。關於被告己○○是否自首部分，丁○○在當天下午借提
    時有說「小阿賢」參加，但他也不知道「小阿賢」姓名、年
    籍、住址，所以才要透過丙○○與之聯絡，警方更不清楚，
    所以符合自首規定。惟查：
  (一)按「殺人未遂與傷害之區別，應以加害人有無殺意為斷，不
    能因與被害人無深仇大恨，即認無殺人之故意。」最高法院
    51年台上字第1291號著有判例。又判斷殺意之有無，雖不以
    兇器之種類及傷痕之多少等為絕對之認定標準，但加害人下
    手之部位、用力之程度，仍非不可藉為判斷有無殺意之心證
    依據，最高法院74年度臺上字第6585號、87年度臺上第3123
    號判決採同一見解。
  (二)又按刑法上共同正犯之構成所稱意思之聯絡，並不限於事前
    有所謀議，即僅於行為當時（尤其於具有行為繼續性質之犯
    罪類型為然）有共同犯意之聯絡者，亦屬之；且其表示之方
    法，亦不以明示通謀為必要，即相互間有默示之合致，亦無
    不可。上訴人未下手實施犯罪；然其於他人實施犯罪之行為
    繼續中，本於犯意聯絡，推由他人實施，仍無卸共同正犯之
    責。最高法院81年度臺上字第6765號刑事判決可資參照。
  (三)本件被告己○○持棒球棒揮擊被害人謝明良之情，迭據被告
    供承不諱如下：
  (1)於94年4月14日在警詢時供稱：「我因殺人案，於94年4月13
    日下午6時30分在我姐夫林建辰陪同我到新竹市○○路○段
    561號樹林頭派出所自首。我和丁○○、綽號『阿華』、『
    阿明』及一個不認識的人，總共五人，於94年4月8日凌晨4
    時許，在新竹市○區○○路487號3樓君悅酒店V1包廂喝酒，
    後來『阿明』就跟謝明良發生口角，然後我們五人就全部離
    開酒店到樓下，我和丁○○先開車回家，途中丁○○接到電
    話就返回酒店樓下，『阿明』就說要對方道歉，並看見多了
    四至五個我不認識的人，然後不認識的人分棒球木棒給我們
    說對方人很多，而且好像有帶武器，叫我們帶著防身，然後
    就一起上樓，就看到V13包廂內走出一個不認識的人接著就
    是現警方提示的縮影相片謝明良走出來，就跟我們說『現在
    是怎樣，幹XX....，我是三光的啦』（台語），接著他就揮
    拳打我，我就持木棒擋了一下，我就持木棒往謝明良正前方
    由右上方往左下方向打了一、二下，就有對方兩人打過來我
    們就往後退，接著我就看到謝明良已經倒在地下，但是沒有
    流血，丁○○就叫我們走了，我們大家就從樓梯走到一樓，
    丁○○就開他的車載我跟『阿明』及兩個不認識的人，接著
    警察就在後面追我們，一直追到新豐火車站前大家就分散跑
    ，只有丁○○被警方捉到。持木棒攻擊謝明良時間不會超過
    十秒鐘。……事後過了兩、三天後看到報紙才知道謝明良已
    經死掉，心理就很不安，加上朋友說丁○○被借提出來，我
    就決定自首。」（見94年度偵字第2014號偵查卷第10至12頁
    ）
  (2)於94年4月14日檢察官偵訊時則稱：「（問：對於新竹市警
    察局第一分局移送你於94年4月8日凌晨4點多，在君悅KTV酒
    店，持棍棒打死謝明良情形，有何答辯？）答：就如警訊所
    言。（問：警訊筆錄是否有按照你的陳述記載？）答：有的
    ，按照我的自由意識陳述，是我姐夫林建辰陪我去自首的。
    我的綽號『小阿賢』，我跟丁○○比較熟，我跟丙○○也認
    識，當天是丁○○去喝酒的，他從台北南下，我是給丙○○
    載去前開酒店，我們是在三樓的V1包廂喝酒，是4月8日凌晨
    零時許進去的。……進去包廂之後，裡面有很多人，都來來
    去去，我與丁○○快三點先行離開，是他載我走的，我們已
    經開快到竹北交流道，我們要一起去台北，突然接到『阿明
    』的電話，他是戴眼鏡那位，是被謝明良打的那位，是丁○○接的電話，說跟人家起衝突，叫我們回去，回到酒店樓下
    時，阿明就找四、五個不認識的男子，要謝明良向他道歉，
    說對方人很多，可能帶有武器，他的人就發木棍給我們，怕
    會有危險，拿著防身，後來有人說樓上打起來，我們就上去
    ，上去事實上沒有打起來，當時丙○○好像在另外一個包廂
    ，還沒有被打。之後有看到謝明良走出來，因為我不知道謝
    明良在何間包廂，我們都在走道上等，從V13走出一位不認
    識的人，第二個走出來就是謝明良，我跟丁○○站在前面，
    丁○○就說何位打『阿明』，希望道歉，謝明良口氣就很差
    ，說『你們現在是怎樣』（台語），而且罵髒話，說『我是
    三光幫的』（台語），他就一拳打過來，打到我的左臉頰，
    他旁邊有兩個人也衝上來，我拿球棒抵擋，時間發生很短，
    不到十秒鐘，因為謝明良在我正前方，我不確定是否打到他
    。我在警察局說由右上方往左下方打到謝明良，打到一、兩
    下。……我及丁○○、『阿明』，其他拿的我不認識有5、6
    個人持球棒，打完人之後，丁○○說停，大家就撤離，所以
    大家跟著他走，每個人都上他的車，球棒就留在他車上，警
    方在後面追，追到新豐快到湖口地方，甩不掉，大家分散跑
    ，當時丁○○被抓。酒店內走廊是很窄，有一支球棒的長度
    ，但不到兩支的長度。當時無法從側面打，只能從上往下打
    ，只能打到最突出的頭。因為後面是人，前面也是人，旁邊
    是牆壁，反擊只能由上往下打。我先被打，我先出棒的，兩
    邊就衝突起來。我只看到他倒地，沒有看到他流血。」（見
    94年度偵字第2014號偵查卷第31至35頁）
  (3)復於94年5月19日檢察官偵訊時供述：「（檢察官問：當時
    回去有拿棍子上去的，是否包含戊○○及辛○○？答：有看
    到他們兩個在樓下，辛○○當時是跟我們一起坐一台車離開
    ，之後又一起坐回來，我不知道他們兩個有無拿棍子。回來
    的時候，有看到戊○○在樓下，『阿明』跟不認識的人發棍
    子，有人說丙○○被對方押住，說對方人很多，有帶武器，
    就發棍子給我們說，拿著防身，有人打電話下來說丙○○被
    打，所以我跟丁○○才搭乘電梯上去，我跟丁○○及『阿明
    』站在最前面。……」等語在卷（見94年度偵字第1652號偵
    查卷第107至111頁）
  (四)被告丁○○在警詢及檢察官偵訊中之供詞：
  (1)於94年4月8日警詢時供述：「因喝酒與人起衝突而將被害人
    謝明良毆打致死案。於94年4月8日凌晨4時0分許，在新竹市
    ○○路487號三樓君悅KTV包廂，一共5人一起喝酒。因上廁
    所，他們嫌我們太慢（拖太久了）而與被害人謝明良起衝突
    。綽號『阿華』（即丙○○）湊巧認識他們其中一人，就出
    面調解要平息糾紛。對方人馬仍要打我們，我們五人就往樓
    下跑。過不久，就有十幾人持木製球棒過來找我們。然後，
    我們就一起上樓找謝明良等人，剛好謝明良和友人在包廂外
    。本來要謝明良道歉就算了，但謝明良語氣仍很衝，我們其
    中一人就舉起球棒朝謝明良頭部打下去，接著謝明良就倒地
    不起，然後我們就下樓離開。（見94年度偵字第1652號偵查
    卷第9至11頁）；於94年4月9日第二次警詢時陳稱：「當時
    與謝明良等人發生衝突時，我沒有參與動手，你有看見有人
    持球棒毆打謝明良，但我不認識，應該是後來的那幾人。毆
    打謝明良之後離開現場，是乘車牌號碼LT－4012號、車主為
    我老婆癸○○。我駕駛汽車，有5人坐上我的車子，我未查
    看是哪5人，因為剛好警察趕到現場，他們叫我趕緊開車離
    開。我亦不知如何稱呼及聯絡。警方追捕我們直到新竹縣湖
    口鄉○○路29號仁慈醫院前才攔下我的車。有一支木製球棒
    我平時就放在後車箱。一支由我所拿，置於駕駛座旁，餘五
    支球棒為另外那五人持有，這六支球棒為我們在君悅酒店毆
    打謝明良時所用，並於離開時帶上車。【（問：毆打謝明良
    時，你有無參與並持有球棒？答：有。】（見94年度偵字第
    16 52號偵查卷第12至14頁）
  (2)另於94年4月9日檢察官偵訊時供稱：「戴眼鏡男子去上廁所
    時，與謝明良發生爭執，被謝明良打巴掌，我朋友丙○○剛
    好認識對方其中一人綽號『牙刷』（台語；即乙○○），想
    說大家講一講就好了，但是謝明良還是要再打過來，過了不
    久，有幾個朋友持棒球棍過來，問是何事，被打男子叫『阿
    明』，應該是他那邊叫的人，本來是要叫謝明良來道歉，結
    果上去時，謝明良也是很衝，就有一個人先拿球棒棍往謝明
    良頭部打兩、三下，但拿球棒的有六、七個人，我不知道名
    字，也不知道綽號。我有拿球棍，但是沒有打。球棒在我車
    上找到，因謝明良被打兩、三下倒地，我就叫他們趕快走，
    我們一下去，就遇到巡邏車，所以人都擠到我車上，叫我趕
    快開車，我就跑給警察追，所以球棒就放在車上。我認識『
    阿賢』，他也是在我們包廂喝酒，我不知道他真實年籍。我
    、『阿賢』、『阿明』及後面來的人，雖然警察在我的車裡
    找到七支棒球棍，但是其中一支平時就放在我車上的，這一
    支我沒有拿上去，我是拿別人拿來給我的。拿球棒上去主要
    是要嚇謝明良的，單純是要他道歉而已。……我沒有打，我
    們上去，謝明良出來，他不願意道歉，還是很衝，所以站在
    我旁邊的男子就直接打了，我不清楚那個男子是何人，他是
    連續打他三下，第一下是頭部上方，謝明良就倒地了，第二
    下是雙眼中間，我看到謝明良流鼻血，我就說趕快走，不要
    打了。第三下，也是頭部。…知道球棒打頭部，會致人於死
    。」（見94年度偵字第1652號偵查卷第63至66頁）
  (五)同案被告丙○○在檢察官偵訊中之證詞：
    於94年4月9日偵訊時供述：「94年4月8日凌晨零時許，丁○○打電話叫我去君悅酒店喝酒，我過去裡面有5個人，我們
    是在三樓，我們的包廂與死者的包廂不一樣，我們這裡面我
    認識兩個人，都叫『阿賢』，一個是丁○○，一個只知道綽
    號『阿賢』，是新竹人。死者被打，他們好像是在廁所起爭
    執，我在包廂內聽到他們在走廊上拉拉扯扯，是在靠近廁所
    的櫃臺，我們包廂其他四人都走了，我也要離開，他們要出
    去輪流上廁所再離開，丁○○沒有上廁所，他先跑去樓下，
    其他包廂的三個人與死者在走廊上拉拉扯扯，我們包廂裡有
    一個人先被死者打，那個人是戴眼鏡的，死者包廂的人就全
    部衝出來，我們包廂戴眼鏡的人一直被打，他們包廂的人出
    來有人在叫『牙刷』的名字，我好像認識，就去認他，我就
    去排解糾紛，『牙刷』就說好，既然有認識就算了，後來我
    們4個人就走到電梯，到電梯下一樓時，戴眼鏡男子就問我
    說『牙刷』是何人，我說我只認識他，其他我都不認識，戴
    眼鏡這個人就跟我說既然認識『牙刷』，就請我上去跟對方
    說，打他的人下來道歉，……我跟『牙刷』跑到另外一個沒
    有人的包廂內講話，一進去，他就把門反鎖，我說大家都熟
    ，沒有必要這樣，但『牙刷』說酒喝多了，難免會這樣，『
    牙刷』說會代替死者來道歉，因為死者是打我們包廂內戴眼
    鏡男子，我就打電話給戴眼鏡男子，在響時還沒有接通，就
    聽到走廊上一堆人打了起來，我跟『牙刷』都愣住了，……
    我跟『牙刷』二人出去就看到死者躺在櫃臺前面的走道上。
    我跟『牙刷』出來的時候，看到每個人都拿木棍，我看到約
    5支棒球棍，他們已經打完了，他們打完，背對著我，……
    【應該是戴眼鏡男子叫人來打的。】我被對方壓在樓上的時
    候，我以為丁○○已經走了，後來我被『牙刷』帶到空軍醫
    院急診室的時候，警察說我有一個朋友來醫院，他叫丁○○
    ，我才知道丁○○還沒有離開，警察告訴我說丁○○被帶走
    。」（見94年度偵字第1652號偵查卷第56至58頁）
  (六)證人丑○○在檢察官偵訊中之證詞：
    於94年4月9日檢察官偵訊時證言：「我看到謝明良及戴眼鏡
    男子在走廊吵架及拉扯，『牙刷』跟丙○○有認識，說一說
    就沒事了，我們就進包廂，他們就走了，過不了多久，丙○○來我們包廂找『牙刷』，我們包廂的人一個一個出去，我
    聽到有聲音就出包廂，【看到留鬍子的丁○○持棒球棍打謝
    明良】，當時謝明良已經倒地，我就喊『牙刷』說小良出事
    了，他們看到小良嘴巴一直吐血，對方就趕快跑。小良倒地
    時，『牙刷』出來才看到丁○○還在打。」（見94年度偵字
    第1652號偵查卷第60頁）
    綜前所言，足見被告丁○○、己○○、證人丙○○、戴眼鏡
    之男子（按即綽號「阿明」之人）及其他姓名年籍不詳之成
    年男子，於94年4月8日凌晨，在上開酒店V1包廂內飲酒，嗣
    證人丙○○在V1包廂內聽見外面有綽號「阿明」之人因如廁
    問題與V13包廂之被害人謝明良發生爭執聲音，即外出查看
    ，正巧發現對方之中有其所認識之證人乙○○，雙方因此勸
    和，衝突結束後，證人丙○○與綽號「阿明」之人及其他身
    分不明之人下樓欲離開該酒店之際，該綽號「阿明」之人即
    請證人丙○○找證人乙○○交涉，尋求被害人謝明良向其道
    歉，證人丙○○即前往V13包廂找證人乙○○，並相約至隔
    壁包廂談話，突然聽聞包廂外有打架聲，迨其外出查看，發
    現數名手持棒球棒之人正要離去，而被害人謝明良則倒臥在
    地等事實。
  (七)證人壬○○於本院95年4月6日審理時證稱：「94年4月8日凌
    晨有去新竹市○○路君悅KTV酒店，……【當時看到對方打
    謝明良頭部，我只認得他（指在庭上之被告丁○○），我有
    親眼看到丁○○動手】，因為謝明良一出來，就好幾根棍子
    一起打下去，我有看到丁○○有動手。大概有4、5支棍子，
    棍子敲下去的部位，都往頭部。……結果謝明良門一打開，
    就被棍子打。謝明良手上沒有拿什麼東西、兇器。我在警詢
    、偵訊中都有指認丁○○，因為他當時留著山羊鬍很好指認
    。…之前謝明良跟別人發生口角，謝明良一開門，我有聽到
    外面有人喊就是他，所以他們就是要打謝明良。我剛剛提到
    門打開謝明良是被一起打。」等情在卷。（見本院卷第116
    頁至126頁）
  (八)另證人子○○於本院95年4月6日審理時證言：「94年4月8日
    凌晨有去新竹市○○路君悅KTV喝酒，喝酒後有發生打架的
    事情。……當謝明良被打倒地之後，對方還是打。在警詢中
    供述『看到謝明良遭人毆打，倒在地上頭部血流如注，而對
    方此時見狀，便立刻逃離現場』這句話是實在。我有看到有
    5、6個人打謝明良，5、6個人實際上都有動手打，他們隨便
    亂打，頭也有打。我看到的就是打頭，當時我站在謝明良旁
    邊，他們是全部一起同時打。…【謝明良倒地之後有繼續被
    打，詳細的情形記不起來。本件被告丁○○我確定有看到他
    在打被害人，他拿球棒打，有打到頭部。】…謝明良打開包
    廂門後，被打之前，沒有與對方講話、吵架或者其他動作，
    直接被打。謝明良被毆打的時候，沒有什麼可以抵抗的東西
    ，他手上沒有拿東西，包包我不確定。我確定丁○○有打謝
    明良是因為那時候包廂一出去，就看到他。他當時留著鬍子
    。被毆打過程中，謝明良來不及還手。…5個人都有動手，
    確定現場有丁○○，己○○沒有印象。」等語載明筆錄。（
    見本院卷第127至137頁）
  (九)再依證人庚○○於本院95年4月6日審理時證以：「94年4 月
    8日凌晨有至君悅KTV，和謝明良、壬○○、子○○，乙○○
    等人一起去。在唱歌的過程中有跟別人吵架，對方的名字我
    不知道，是謝明良跟一個不認識的人吵架。後來謝明良被人
    用球棒打死，跟謝明良吵架的那個人後來還是有回到現場，
    當時我去廁所，回來的時候看到謝明良被打，【有看到丁○○用球棒打謝明良】，打哪裡我就不能確定。我從廁所出來
    的時候，看到謝明良被打倒在地上，之前跟謝明良吵架的那
    個人也在那一群人中間，當時情形很亂。我看到丁○○用球
    棒打謝明良的時候，謝明良已經倒在地上。廁所距離打架的
    地方差不多四公尺左右。……我確定丁○○有打謝明良，是
    因為他留著鬍子，且他站在比較前面。我出來看到他打一下
    ，之後就沒有看到人，他們就跑掉。【我看到謝明良，他已
    經倒在地上，我出來時丁○○還有在打】，其他的人還是在
    場。」（見本院卷第137至142頁）
  (十)又證人乙○○於本院95年4月20日審理時證稱：「94年4月8
    日凌晨有去西大路君悅KTV，謝明良被打死，我和丙○○是
    在謝明良被打倒之後，子○○先出來，我們之後才出來，我
    出來看到6、7個人拿棍子打謝明良。……丁○○留三羊鬍最
    好認，謝明良人都已經倒地，那時候有幾個人退到後面，剩
    幾個人在打，我們這邊也有人出來，他們看到我們2、3個人
    出來，所有打的人就跑掉。……在謝明良倒地之後，【確定
    有兩個人繼續在打謝明良，最好認的人是丁○○。】打的人
    有打到謝明良，倒地之後對方繼續打，打得部位，因當時情
    況很亂沒有特別注意到。有6、7個人拿球棒，沒有說6、7
    個人同時打他，謝明良倒地之後，我看到有2、3個人打他。
    謝明良倒地沒有人去扶他，因為還有人繼續打他。……【我
    走出包廂時，還有2、3個人在打倒地的謝明良，其中一個人
    是丁○○。】丁○○他們跑掉之後，我們才去扶謝明良。我
    不知道對方怎麼會停下來，當時謝明良已經吐血，我們出來
    大聲吆喝，講髒話，繼續打的那2、3個人才跟其他人往電梯
    那邊跑。（見本院卷第215至221頁）由上述證人之所述，可
    證被告丁○○確有持木製棒球棒毆擊被害人謝明良。雖辯護
    人欲彈劾證人間之證言，謂根據證人壬○○、子○○二人說
    謝明良倒地之後，他們立刻就趨前扶著被害人，跟證人庚○○所述不一致；又證人壬○○、子○○所述出來看到謝明良
    倒地，其他人都跑掉，及證人庚○○稱出來時看到謝明良倒
    在地上，其他人除了丁○○以外，都已經到電梯附近與證人
    乙○○所述亦有出入云云，然查，整個被告毆擊被害人之衝
    突事件，發生時間極其短暫，亦係在空間狹窄之走廊上，且
    彼此間之互動為連接且連續發生變化，在證人之陳述上，實
    難苛責證人以其所見，用慢動作或停格之方式在法庭上還原
    當時之狀況，在數證人所見之某特定時點之證言有歧異，遽
    認所述為不可採信，是以，本院認證人庚○○證述：從廁所
    出來，被害人謝明良就已經倒在地上，等到他們所有人走了
    以後，我們這邊的人，但不太確定是誰，有去扶他，但是丁○○毆打謝明良之際，壬○○、子○○他們兩人還沒有去扶
    謝明良及證人乙○○所證丁○○他們跑掉之後，我們才去扶
    謝明良，繼續打的那2、3個人才跟其他人往電梯那邊跑之情
    ，應可採信。
  (十一)至於證人辛○○於本院95年4月20日審理時證稱：「94年4月
    8日凌晨有去新竹市○○路君悅KTV，謝明良跟綽號『阿明』
    的人，爭廁所起衝突。有目擊謝明良被打的過程，當時謝明
    良出來，就是跟己○○吵架，死者先動手打己○○，後來死
    者被打倒在地上。打起來之後，對方（死者）沒有攜帶兇器
    ，我看到除了己○○以外，還有哪些人有打被害人，因當時
    很亂看不清楚，有誰動手我都不知道。沒有看到幾個人動手
    還是一個人動手，我被對方的朋友衝出來把我撞倒，所以都
    沒有看到，也確實沒有看到誰拿棍子打死者……好像是己○○有動手，就是對方先打過來，然後他才動手，這是我事後
    聽他講。……知道他們上樓就是要打對方，當時在樓下聊天
    的時候就有聽到，要上去找謝明良，本來是要求對方道歉，
    後來因為上去之後，謝明良先吵起來，才動手。謝明良可能
    只是手有揮一個動作，結果就被我們這邊的人用球棒打。…
    …當天丁○○、己○○有拿球棒，沒有看到他們打謝明良。
    」等語（見本院卷223至230頁）足徵證人辛○○雖有目擊謝
    明良被打的過程，因被對方的朋友衝出來撞倒，所以有幾人
    動手及何人動手之重要事項均諉為不知，則對於未看見被告
    丁○○、己○○二人有拿球棒毆擊被害人謝明良及被害人謝
    明良倒地後被告等人沒有繼續毆打之證述，即難採為有利於
    被告丁○○、己○○之認定。
  (十二)復就證人戊○○於本院95年4月20日審理時之證稱：「94 年
    4月8日凌晨有去新竹市○○路君悅KTV，當天排隊上廁所，
    就見到『阿明』被謝明良打。應該是排隊的問題，因為廁所
    只有兩間，『阿明』出來謝明良就跟他講這幾句話。我在另
    外一間，所以那間的情形我也不知道。『阿明』被謝明良打
    完以後，我們就下來樓下，『阿明』就一直打電話，他打給
    誰我不知道。後來十幾分鐘後，就來了一堆人，我走樓梯上
    去，他們是搭電梯，我上去以後就看到丁○○說，走了。未
    目擊當時打架的過程。」及證人甲○○同日在本院行交互詰
    問時證述：「94年4月8日凌晨在西大路君悅KTV酒店內，當
    時是君悅的經理。當天凌晨酒店發生客人打架的事情，好像
    是兩個客人爭廁所起口角，就是有一個客人爭廁所，另外一
    個人插隊進去起口角，插隊的人是被害人本人。口角之後勸
    阻離開，另外這邊的客人就離開。離開以後，雙方客人搶廁
    所的就回去包廂喝酒，另外一邊的人就買單離開。不到半小
    時一群年輕人拿著棍棒從電梯進來。他們拿棍子從電梯出來
    ，我在櫃台旁邊。當時情形很亂，我們就把會計帶到後面的
    包廂。沒有看到打人的過程，等到有人叫救護車的時候我們
    才出來。大約有4、5個人拿棍棒。在包廂內只有聽到砸君悅
    裡面杯架的杯子。他們一上去往被害人包廂方向走，就開始
    打了，沒有任何停頓、談話，一進包廂就打人。君悅KTV 裡
    面沒有放置球棒，我們躲在包廂內聽到有人喊救護車，被害
    人那邊的人喊說叫救護車時，打人這邊的人全部已經離開。
    打人的這邊他們上來沒有停頓，我是用聽到聲音。」等情在
    卷，堪認被告丁○○、己○○及綽號「阿明」等人一上樓尚
    未談及道歉之事即毆打被害人謝明良，時間極其短暫。
  (十三)再查，被害人謝明良案發當日94年4月8日被棒球棒揮擊後經
    送至新竹國軍醫院再轉至長庚紀念醫院林口分院急救後，於
    同日上午11時50分許死亡，經長庚紀念醫院林口分院診斷結
    果為：休克；顱內受傷，伴有開放性顱內傷口與意識喪失、
    顱骨骨折、顏面骨骨折，經診療後急救無效，於同日上午11
    時50分離院。此有長庚紀念醫院林口分院94年4月8日診斷證
    明書1份在卷足憑。（見94年度相字第201號相驗卷第5頁）
    復經法務部法醫研究所法醫解剖鑑定：「以肉眼觀察結果：
    頭頸部：頭皮頭頂正中一處前後走向挫裂傷約5公分，右眉
    毛中段左下斜挫裂傷約4公分，兩眼黑眼眶，左右顳部大面
    積頭皮下血腫，上下唇瘀傷腫脹，右上顎齒槽部瘀傷，頸部
    無索溝指痕。胸腹部、背腰臀部無外傷異常。左手手背食指
    指掌關節處瘀傷，四肢長骨無骨折，生殖器無外傷。就傷勢
    分析：(一)死者致死外傷為頭部外傷，多發性分布在前額、頂
    部及兩側顳部，符合棒球棒所形成之鈍挫外傷，因打擊位置
    部分互相重疊形成融合瀰漫性頭皮下瘀傷出血，無法精確計
    算打擊次數，但由頭皮下瘀傷區域推估打擊次數在三下以上
    。(二)案發過程中死者無明顯防禦行為，除頭部外傷僅在左手
    手背食指指掌關節處有一處瘀傷。因頭部外傷致死。」此有
    法務部法醫研究所94年6月23日法醫理字第0940001655號函
    檢送之法務部法醫研究所（94）醫鑑字第0618號鑑定書（見
    94年度相字第201號相驗卷宗第56至59頁）及臺灣新竹地方
    法院檢察署檢察官94年4月9、12日勘驗筆錄、94年4月12日
    相驗屍體證明書、94年4月12日相驗報告書、現場照片11幀
    附卷可稽（見同上相驗卷宗第36至53頁）。
    又扣案之木製棒球棒7支經本院當庭勘驗重量及長度：分別
    編號一：重量900公克、編號二：重量850公克（沒有塑膠膜
    ）、編號三：重量800公克、編號四：重量900公克、編號五
    ：重量900公克、編號六：重量900公克、編號七：重量約80
    0（沒有塑膠膜），長度均為81公分，經載明筆錄在卷可憑
    （見本院卷276頁）。
    而觀諸人體之頭部為神經中樞之所在，如遭重擊，極易因傷
    及腦部而死亡，此為眾所周知之事實，亦為被告丁○○、己○○客觀上所得預見，且被告2人所揮擊之木製棒球棒造成
    被害人頭部鈍挫外傷，多發性分布在前額、頂部及兩側顳部
    ，且打擊位置部分互相重疊形成融合瀰漫性頭皮下瘀傷出血
    ，此有上揭解剖報告書在卷可參，足見被告等人用力之猛，
    集中在頭部，已非被告所辯之不知打擊被害人身體何部位，
    據此，均足認定被告2人持木製棒球棒揮擊被害人神經中樞
    所在之頭部，若謂其於下手毆擊被害人頭部時並無致被害人
    死亡之預見，孰人置信？被告2人有殺害被害人之間接故意
    ，彰彰明甚。
  (十四)又查，被告丁○○之唾液及被害人謝明良之血液經送DNA 型
    別鑑定結果：扣案棒球棒上血跡、位於上開酒店1樓騎樓
    之皮製拖鞋血點及命案現場地板毛巾之DNA與被害人謝明良
    之DNA-STR型別相同。車號LT－4012車內排檔桿旁之檳榔
    渣及煙灰缸內之煙蒂之DNA與被告丁○○之DNA-STR型別相同
    。車號LT－4012車內右前座踏板檳榔汁及右後車門外側檳
    榔汁，不排除混有被告丁○○之DNA。車號LT－4012車內
    後座煙灰缸內之煙蒂與同案被告丙○○手機上血跡之DNA-ST
    R型別相同等事實。亦有內政部警政署刑事警察局94 年6月
    20日刑醫字第0940059378號鑑驗書1份在卷足稽。（見94年
    度偵字第1652號偵查卷第153頁）
  (十五)此外，有告訴人寅○○、卯○○○在警詢及檢察官偵訊時之
    指訴、新竹市警察局第一分局西門派出所員警陳家祐及林正
    星94年4月8日偵查報告2份、新竹市警察局第一分局搜索扣
    押筆錄、扣押物品目錄表及扣案之木製棒球棒7支可資佐證
    。
  (十六)綜上，被告丁○○、己○○持用之兇器木製棒球棒（重約80
    0至900公克，長約81公分），在寬約1.5公尺之走道上，無
    法用揮擊之方式，以上往下重挫毫無保護之被害人頭部，渠
    等下手之部位，揮砍力道之猛力等情節，足認被告丁○○、
    己○○猛力揮擊被害人頭部時，對被害人謝明良發生死亡之
    結果並不違其本意，且共同下手實施犯罪行為，是具有殺人
    之間接故意，被告丁○○、己○○之辯護人辯護意旨及被告
    丁○○、己○○否認有殺人犯意聯絡及其所為辯解均為飾卸
    之詞，不足採取，殺人犯行堪以認定。
三、論罪、科刑與適用之法律：
  (一)核被告丁○○、己○○所為，均係犯刑法第271條第1項之殺
    人罪。
  (二)被告丁○○、己○○2人與姓名年籍不詳綽號「阿明」及其
    餘4、5名不詳姓名年籍成年男子間，就上開殺人行為有犯意
    聯絡與行為分擔，均為共同正犯。
  (三)又被告己○○於殺人後，在警員均尚未知悉犯罪人是為何人
    ，及共同被告丁○○尚未供出被告己○○之姓名、年籍資料
    前，於94年4月13日下午6時30分許，即主動前往新竹市警察
    局第一分局樹林頭派出所自首，並陳述犯罪之經過，而接受
    裁判，有偵查員張文濱之報告書（見94年度他字第766號第
    7頁）及被告丁○○、己○○之警詢筆錄在卷可稽，仍與自
    首之要件相符，自應依刑法第62條前段規定，減輕其刑。
  (四)爰審酌被告丁○○、己○○僅因「阿明」與被害人間之細故
    糾紛，為替綽號「阿明」之人討回公道而持木製棒球棒揮擊
    被害人頭部，其下手之部位均集中在頭部及力道之重，被害
    人毫無防禦行為，犯罪手段實為兇殘，導致被害人喪失寶貴
    之生命，對於被害人家屬之身心造成莫大創痛，丁○○犯後
    迄今尚未賠償被害人家屬，猶飾詞卸責，而被告己○○業已
    和被害人家屬以新臺幣1,825,000元達成和解，有和解書一
    份附卷足參（見本院卷211頁），被害人家屬亦表示不再追
    究被告己○○之刑事責任，參以本案案發之初係被害人謝明
    良之挑釁所引起等一切情狀，分別量處如主文所示之刑，且
    依被告丁○○、己○○2人所犯殺人罪部分之性質，均認有
    褫奪公權之必要，分別併予宣告褫奪公權。
  (五)至扣案之木製棒球棒7支，為被告等人所有供其等犯殺人罪
    所用之物，業據被告等供明在卷，應依刑法第38條第1項第2
    款宣告沒收之。
據上論斷，應依刑事訴訟法第299條第1項前段，刑法第28條、第
271條第1項、第62條前段、第37條第2項、第38條第1項第2款，
判決如主文。
本案經檢察官魏廷勳到庭執行職務。
中    華    民    國    95    年    5     月    5     日
                  刑事第四庭    審判長法  官  林秋宜
                                      法  官  馮俊郎
                                      法  官  劉兆菊
以上正本證明與原本無異
如不服本判決書應於送達後10日內向本院提出上訴狀（應附繕本
），上訴於臺灣高等法院。
中    華    民    國    95    年    5     月    5     日
                                     書記官  馮玉玲
附錄本案論罪科刑法條
刑法第271條（普通殺人罪）
殺人者，處死刑、無期徒刑或10年以上有期徒刑。
前項之未遂犯罰之。
預備犯第1項之罪者，處2年以下有期徒刑。


司法院資訊處製作；財團法人民間司法改革基金會備份。
